ACORDAO-COMPLETO-2353197

ACÓRDÃO 3867/2019 ATA 16/2019 - PRIMEIRA CÂMARA

VISTOS, relatados e discutidos estes autos de tomada de contas especial instaurada pelo Ministério da Cultural, em desfavor da União dos Negros pela Igualdade (Unegro/BA) e contra os coordenadores de administração e finanças da entidade, Srs. Alexandro de Anunciação Reis, Jerônimo da Silva Júnior e Silvany Braga de Jesus, em razão da não comprovação da boa e regular aplicação dos recursos repassados no âmbito do convênio 712/2005 e da impugnação parcial de despesas do convênio 197/2006, celebrados entre o Ministério da Cultura e a Unegro/BA.
ACORDAM os ministros do Tribunal de Contas da União, reunidos em sessão da 1ª Câmara, ante as razões expostas pelo relator, em:
9.1. considerar revel, para todos os efeitos, com fundamento no art. 12, § 3º, da Lei 8.443/1992, a União de Negros pela Igualdade (Unegro/BA) ;
9.2. acolher as alegações de defesa e julgar regulares, com ressalvas, com fundamento nos art. 1º, I, 12, §2º, 16, II, 18 e 23, II, da Lei 8.443/1992 c/c os arts. 1º, I, 208 e 214, II, do RI/TCU, a contas do Sr. Silvany Braga de Jesus, dando-lhe quitação;
9.3. rejeitar as alegações de defesa e julgar irregulares, com fundamento nos arts. 1º, I, e 16, III, "b" e "c", da Lei 8.443/1992 c/c os arts. 19 e 23, III, da mesma lei, e com arts. 1º, I, e 209, III, e 214, III, do RI/TCU, as contas do Srs. Alexandro da Anunciação Reis e Jerônimo da Silva Júnior, além de condená-los, solidariamente com a entidade União de Negros pela Igualdade (Unegro/BA) ao pagamento das quantias abaixo especificadas, com a fixação do prazo de 15 (quinze) dias, a contar da notificação, para que comprovem, perante este Tribunal (art. 214, III, "a", do RI/TCU) , o recolhimento das dívidas aos cofres do Tesouro Nacional, atualizadas monetariamente e acrescidas dos juros de mora, calculados a partir das datas discriminadas, até a data do recolhimento, na forma prevista na legislação em vigor:
Débito de responsabilidade solidária de Alexandro da Anunciação Reis, Jerônimo da Silva Júnior e Unegro/BA:
	Valor (R$) 
	Data

	28.829,00
	16/3/2006

	20.000,00
	16/3/2006

	29.998,00
	12/12/2006

Débito de responsabilidade solidária de Jerônimo da Silva Júnior e Unegro/BA:
	Valor (R$) 
	Data

	20.010,89
	22/12/2006

9.4. aplicar ao Sr. Alexandro da Anunciação Reis a multa prevista no art. 57 da Lei 8.443/1992 c/c o art. 267 do RI/TCU, no valor de R$ 16.000,00 (dezesseis mil reais) , fixando-lhe o prazo de 15 (quinze) dias, a contar da notificação, para que comprove, perante este Tribunal (art. 214, III, "a", do RI/TCU) , o recolhimento da dívida aos cofres do Tesouro Nacional, atualizada monetariamente desde a data do presente acórdão até a do efetivo recolhimento, se for paga após o vencimento, na forma da legislação em vigor;
9.5. aplicar, individualmente, ao Sr. Jerônimo da Silva Júnior e à União dos Negros pela Igualdade (Unegro/BA) a multa prevista no art. 57 da Lei 8.443/1992 c/c o art. 267 do RI/TCU, no valor de R$ 20.000,00 (vinte mil reais) , fixando-lhe o prazo de 15 (quinze) dias, a contar da notificação, para que comprove, perante este Tribunal (art. 214, III, "a", do RI/TCU) , o recolhimento das dívidas aos cofres do Tesouro Nacional, atualizadas monetariamente desde a data do presente acórdão até a do efetivo recolhimento, se forem pagas após o vencimento, na forma da legislação em vigor;
9.6. autorizar, desde logo, nos termos do art. 28, II, da Lei 8.443/1992, a cobrança judicial das dívidas, caso não atendidas as notificações;
9.7. em cumprimento ao disposto no § 3º do art. 16 da Lei 8.443/1992, encaminhar cópia desta deliberação à Procuradoria da República no Estado da Bahia, para a adoção das medidas que entender cabíveis.

Tomada de Contas Especial instaurada em razão da não apresentação de documentação necessária à prestação de contas e impugnação parcial de despesas de convênios, cujos objetos estão relacionados à capacitação e edição de livro e material de mídia.

Primeira Câmara

União de Negros pela Igualdade (Unegro/BA).

3. Interessados/Responsáveis:
3.1. Interessado: Ministério da Cultura.
3.2. Responsáveis: Alexandro da Anunciação Reis (XXX.032.575-XX); Jeronimo da Silva Junior (XXX.988.015-XX); Silvany Braga de Jesus (XXX.659.925-XX); União de Negros Pela Igualdade (32.699.746/0001-21).

13.1. Ministros presentes: Walton Alencar Rodrigues (Presidente), Benjamin Zymler e Bruno Dantas.
13.2. Ministro-Substituto convocado: Augusto Sherman Cavalcanti.
13.3. Ministro-Substituto presente: Weder de Oliveira (Relator).

ACORDAO-COMPLETO-2473369

Acórdão 3596/2022 - Primeira Câmara

ACORDAO-COMPLETO-2368259

Acórdão 9806/2019 - Primeira Câmara

ACORDAO-COMPLETO-2563921

Acórdão 9259/2022 - Primeira Câmara

ACORDAO-COMPLETO-2396734

Acórdão de Relação 1709/2020 - Primeira Câmara

Acórdão de Relação

WEDER DE OLIVEIRA

Reproduzo a seguir, com os ajustes de forma considerados pertinentes, a instrução da Secex-TCE inserta à peça 62 destes autos:
" (...) INTRODUÇÃO
	Trata-se de Tomada de Contas Especial instaurada pelo Ministério da Cultura (MinC) em desfavor da União de Negros pela Igualdade - UNEGRO/BA e de seus ex-coordenadores de administração e finanças, os Srs. Alexandro da Anunciação Reis, Jerônimo da Silva Júnior e Silvany Braga de Jesus, em virtude da não comprovação da regular aplicação dos recursos oriundos do Convênio 712/2005 e da impugnação parcial de despesas do Convênio 197/2006, firmados entre o MinC e a referida entidade, cujas informações pertinentes encontram-se detalhadas no histórico que se segue.
HISTÓRICO
	Convênio 712/2005 
	OBJETO: Prestar apoio ao projeto Ponto de Cultura UNEGRO/BA, que visa 'formar e capacitar, em computação gráfica, adolescentes e jovens em situação de risco social e pessoal; formar e capacitar, em teatro, capoeira e percussão, adolescentes e jovens em situação de risco social e pessoal, com base no Programa Cultura Viva/Pontos de Cultura com o fim de propiciar o acesso aos meios de fruição, produção e formação cultural', conforme ações discriminadas no Plano de Trabalho (peça 3, p. 4-11) .
2.	O Convênio 712/2005 foi firmado no valor de R$ 232.719,00, sendo R$ 178.819,00 à conta do concedente e R$ 53.900,00 referentes à contrapartida do convenente (peça 3, p. 24) . O período de vigência foi de 28/12/2005 a 27/6/2008 (peça 3, p. 29) , com prazo para apresentação da prestação de contas até 26/8/2008. Foram liberados, em 16/3/2006, os valores de R$ 28.829,00 (2006OB900560) e R$ 20.000,00 (2006OB900561) , e, em 12/12/2006, R$ 29.998 (2006OB04616) , totalizando o montante de R$ 78.827,00 (peça 3, p. 123) .
3.	O objeto foi fiscalizado pelo concedente por meio do Relatório de Acompanhamento de Visita Técnica (peça 3, p. 49-67) .
4.	A prestação de contas parcial da primeira e segunda parcelas do convênio (peça 3, p. 45-47) foi examinada por meio do Parecer Técnico nº 79/2010/GEPRO/SCC/MinC e do Parecer Financeiro nº 069/2014-CPCON/CGEXE/SPOA (respectivamente, à peça 3, p. 81-87 e 121-124) . 
5.	No entanto, a apreciação conclusiva da prestação de contas viu-se obstada pela ausência dos seguintes elementos: i) novos relatórios de cumprimento do objeto e de execução físico-financeira, preenchidos de forma adequada e completa; ii) material gráfico identificando as atividades com a logomarca do Ministério da Cultura, do Governo Federal e do Programa Cultura Viva; iii) quadro de capacitação dos participantes beneficiários; e iv) relatório demonstrando que as despesas tidas por inconsistentes pela Comissão Paritária (luz, água, telefone, passagens aéreas, hospedagem e imóvel) foram executadas em prol dos objetivos pactuados no convênio. A despeito das regulares e sucessivas notificações (peça 3, p. 107, 11, 115-116, 139, 143, 149 e 155) , os responsáveis não apresentaram documentos e/ou informações que, efetivamente, suprissem as lacunas identificadas na prestação de contas, de forma a comprovar a execução do objeto avençado.
6.	O fundamento para a instauração da Tomada de Contas Especial, conforme apontado no Relatório de TCE nº 054/2014 (peça 3, p. 185-191) , foi a não comprovação da regular aplicação dos recursos oriundos do convênio, em virtude do não encaminhamento da documentação complementar solicitada pelo órgão concedente para a conclusão da análise da prestação de contas. 
7.	Em face do não saneamento das pendências apontadas e do não recolhimento dos recursos transferidos à conta do convênio, instaurou-se a Tomada de Contas Especial. No Relatório de Tomada de Contas Especial nº 054/2014 (peça 3, p. 185-191) , concluiu-se que o prejuízo importaria no valor total original de R$ 78.827,00, sendo a responsabilidade atribuída à União de Negros pela Igualdade - UNEGRO, aos Srs. Alexandro da Anunciação Reis, Jerônimo da Silva Júnior - ex-coordenadores de administração e finanças da entidade - e ao Sr. Silvany Braga de Jesus, suplente de coordenador, responsável pela assinatura de cheques destinados ao pagamento dos prestadores de serviços de entidade (peça 4, p. 174) .
	Convênio 197/2006 
	OBJETO: Prestar cooperação e colaboração na implementação do Projeto UNEGRO 18 Anos - Um Olhar Negro sobre o Brasil, com a elaboração e edição de livro, DVD e material de mídia, conforme estabelecido no Plano de Trabalho (peça 3, p. 259 e 223-227) .
8.	O Convênio 197/2006 foi firmado originalmente no valor de R$ 71.754,68, sendo R$ 58.738,38 à conta do concedente e R$ 13.016,30 referentes à contrapartida do convenente (peça 3, p. 263) . Após as alterações operadas pelo Segundo Termo Aditivo (peça 4, p. 4) , o período de vigência passou de 27/11/2006 para 16/11/2008, com prazo para apresentação da prestação de contas até 15/1/2009. Os recursos foram liberados em parcela única de R$ 58.738,38 (2006OB902672) , em 22/12/2006 (peça 4, p. 27) .
9.	A prestação de contas encaminhada pela entidade (peça 4, p. 10-12) foi analisada por meio do Parecer Técnico s/nº e do Parecer Financeiro nº 06/2015-CPCON/CGEXE/SPOA (respectivamente, à peça 4, p. 18-20 e 60-63) 
10.	O fundamento para a instauração da Tomada de Contas Especial, conforme apontado no Parecer Financeiro nº 06/2015-CPCON/CGEXE/SPOA (peça 4, p. 60-63) , foi a impugnação de parte das despesas realizadas à conta do convênio, as quais, em valores históricos, montaram em R$ 20.010,89, conforme a seguir discriminado:
	a) apresentação de comprovantes fiscais emitidos anteriormente à contratação de contador, pessoal de apoio, jornalista e sociólogo (R$ 9.500,00) ;
	b) pagamentos de despesas sem a devida comprovação fiscal (R$ 9.325,47) ;
	c) pagamento de juros e multa por atraso de pagamento em guias de INSS (R$ 964,62) ;
	d) pagamento de despesas comprovadas mediante documentos fiscais irregulares (R$ 220,80) .
11.	Embora tenha sido regularmente notificado (peça 4, p. 22 e 50) para efetuar o recolhimento do débito total apurado, no montante de R$ 20.010,89, em valor histórico, o Sr. Jerônimo da Silva Júnior - coordenador de administração e finanças da UNEGRO no período de execução do Convênio 197/2006 - manteve-se inerte, o que resultou na instauração da Tomada de Contas Simplificada (peça 4, p. 84) , sendo-lhe imputado o valor do débito, solidariamente à UNEGRO.
12.	O Relatório de Auditoria 236/2017 da Controladoria Geral da União (Peça 15, p. 1-5) ratificou o posicionamento do Tomador de Contas. Após serem emitidos o Certificado de Auditoria, o Parecer do Dirigente e o Pronunciamento Ministerial (Peças 15, p. 7 e 9; e 19) , o processo foi remetido a esse Tribunal.
13.	Nesse contexto, a instrução inicial do feito (peça 28) propôs a citação solidária dos responsáveis pelas irregularidades a seguir especificadas:
	Convênio 712/2005:
	Responsáveis: Alexandro da Anunciação Reis; Jerônimo da Silva Júnior; Silvany Braga de Jesus; e União de Negros pela Igualdade - UNEGRO.
	Irregularidade: não comprovação da regular aplicação dos recursos recebidos por força do Convênio 712/2005, em razão do não encaminhamento da documentação complementar à prestação de contas, requerida pelo órgão concedente.
	Convênio 197/2006:
	Responsáveis: Jerônimo da Silva Júnior e União de Negros pela Igualdade - UNEGRO.
	Irregularidade: impugnação de parte das despesas realizadas à conta do Convênio 197/2006, as quais, em valores históricos, montaram em R$ 20.010,89, conforme a seguir discriminado:
	a) apresentação de comprovantes fiscais emitidos anteriormente à contratação de contador, pessoal de apoio, jornalista e sociólogo (R$ 9.500,00) ;
	b) pagamentos de despesas sem a devida comprovação fiscal (R$ 9.325,47) ;
	c) pagamentos de juros e multa por atraso de pagamento em guias do INSS (R$ 964,62) ;
	d) pagamentos de despesas comprovadas mediante documentos fiscais irregulares (R$ 220,80) .
14.	Com base na delegação de competência do relator do feito, o Exmo. Ministro-Substituto Weder de Oliveira (Portaria WDO 7, de 1/7/2014) , foram promovidas as citações dos responsáveis, conforme abaixo detalhado:
	a) Alexandro da Anunciação Reis
	Ofício nº 
	Data do ofício
	Data de recebimento
	Nome do recebedor
	Observação
	Fim do Prazo para defesa
	Apresentação de Defesa

	0496
 (peça 38) 
	3/7/2018
	20/7/2018
 (AR - peça 46) 
	Jucélia Silva
	- Ped. prorrog. 60 d. (peça 40) concedido em 21/8/2018 (peça 51) 
	20/10/2018
	26/10/2018
 (peças 56-58) 

					- Ped. prorr. 10 d. (peça 54) concedido em 7/11/2018 (peça 59) 
		
	b) Jerônimo Silva Júnior
	Ofício nº 
	Data do ofício
	Data de recebimento 
	Nome do recebedor 
	Observação
	Fim do Prazo para defesa
	Apresentação de Defesa

	0503
 (peça 37) 
	3/7/2018
	18/7/2018
 (AR - peça 39) 
	Jovania Santiago
	- Ped. prorr. 60 d. (peça 42) concedido em 21/8/2018 (peça 51) 
 
	20/10/2018
	30/11/2018
 (peça 61) 

	c) Silvany Braga de Jesus
	Ofício nº 
	Data do ofício
	Data de recebimento 
	Nome do recebedor 
	Observação
	Fim do Prazo para defesa
	Apresentação de Defesa

	0504
 (peça 36) 
	3/7/2018
	18/7/2018
 (AR - peça 41) 
	Rosângela C. de Jesus
	- Ped. prorr. 60 d. (peça 44) concedido em 10/8/2018 (peça 48) 
	9/10/2018
	30/11/2018
 (peça 60) 

	d) UNEGRO
	Ofício nº 
	Data do ofício
	Data de recebimento 
	Nome do recebedor 
	Observação
	Fim do Prazo para defesa
	Apresentação de Defesa

	0505
 (peça 35) 
	3/7/2018
	-
	-
	- Três tentativas frustradas ( (AR à peça 47) 
	-
	-

	1312
 (peça 52) 
	22/8/2018
	8/9/2018
 (AR peça 53) 
	Jucélia Silva
	- Ofício encaminhado à Alexandro A. Reis, indicado representante legal da entidade
	23/9/2018
	-

					- Alexandro A. Reis informa não estar à frente da ent. desde 2007
		
15.	Como visto, os Srs. Jerônimo da Silva Júnior e Silvany Braga de Jesus receberam os ofícios citatórios (ARs às peças 39 e 41) e apresentaram suas respectivas alegações de defesa às peças 61 e 60 dos autos. 
16.	Por sua vez, o Sr. Alexandro da Anunciação Reis foi devidamente citado (AR à peça 46) e também apresentou defesa (peças 56-58) , dando início às suas alegações com o registro de que, desde maio de 2007, não era mais o representante legal da UNEGRO. Contudo, em consulta ao CNPJ da entidade, na base de dados da Receita Federal, verifica-se que o responsável ainda consta como seu representante legal, situação que perdura desde 20/4/2005.
17.	Vale registrar que o Sr. Alexandre Anunciação Reis recebeu a citação dirigida à UNEGRO, mediante o Ofício 1312/2018 TCU/SECEX-TCE (AR à peça 53) , a ele fazendo expressa referência em suas alegações de defesa (peça 56, p.1) , na qual, convém frisar, não indicou quem o teria sucedido na direção da entidade. Em face destas circunstâncias, é forçoso reconhecer que não há elementos nos autos que infirmem a condição de representante legal da UNEGRO, atribuída ao Sr. Alexandre Anunciação Reis.
18.	Assim, reputando-se válida a citação endereçada à UNEGRO e recebida na pessoa do Sr. Alexandro da Anunciação Reis, entende-se que as alegações de defesa apresentadas por esse responsável aproveitam à entidade, afastando, excepcionalmente, a caracterização de sua revelia, na forma do art. 12, § 3º, da Lei nº 8.443/1992.
EXAME TÉCNICO
19.	No intuito de sistematizar a análise das alegações de defesa apresentadas pelos responsáveis, opta-se por iniciar pela defesa do Sr. Silvany Braga de Jesus (peça 60) , cujo teor versa apenas sobre circunstâncias pessoais suas, à época da execução do Convênio 712/2005, nela não sendo agregados quaisquer elementos documentais a serem examinados. Ainda com relação ao Convênio 712/2005, examina-se, conjuntamente, as alegações de defesa apresentadas pelos Srs. Jerônimo da Silva Júnior (peça 61) e Alexandro da Anunciação Reis (peças 56-58) , tendo em vista que os argumentos por ambos apresentados são convergentes e lastreiam-se no mesmo acervo documental, que integra a defesa desse último responsável, a qual se afigura mais detalhada e abrangente (peças 56, p. 4-178; 57 e 58) .
	Convênio 712/2005
	a) Sr. Silvany Braga de Jesus: 
	Alegações:
20.	O defendente informou que é operário da construção civil e assalariado, e que foi filiado à UNEGRO, não mais integrando sua diretoria há mais de dez anos. Esclareceu que participou da coordenação de administração e finanças da entidade, juntamente com os demais responsáveis arrolados, compondo uma diretoria colegiada, e nessa condição, assinou cheques para pagamentos diversos do projeto Ponto de Cultura UNEGRO e da produção de um livro. Ressaltou, todavia, que não acompanhou e nem participou da gestão e controle da gestão dos referidos projetos, e que não poderia supor os 'problemas que poderiam ocorrer com o Ministério da Cultura'.
21.	Ressalvou que, embora tenha assinado cheques e constado na relação de responsáveis pela entidade, não tinha tempo e condições financeiras para acompanhar o andamento dos projetos, porém não tinha dúvida de que estes foram realizados, pois nas reuniões da UNEGRO, especialmente nos seminários anuais de planejamento, os dirigentes e militantes das entidades eram informados das realizações das atividades dos projetos, ocasiões em que eram apresentados fotos e relatos das ações, bem como divulgações de eventos, produção e distribuição de livros.
22.	Por fim, ressaltando não possuir nenhum documento sobre a execução 'burocrática e administrativa' do convênio, pediu o afastamento de sua responsabilidade.
	Análise:
23.	Como visto no item 7 do histórico precedente, bem como no item 26 da instrução inicial desta TCE (peça 28) , posteriormente à conclusão do Relatório de TCE (peça 3, p. 185-191) , a Comissão de Prestação de Contas do MinC verificou a coparticipação do suplente de coordenador da entidade, o Sr. Silvany Braga de Jesus, na execução do Convênio 712/2005, identificando cheques por ele assinados, para o pagamento dos prestadores de serviços de entidade (peça 4, p. 174) , fato que resultou em sua inclusão no rol de responsáveis.
24.	Com efeito, ao compulsar os autos, em especial os elementos que sucederam à qualificação do Sr. Silvany Braga de Jesus (peça 4, p. 174) , pode-se verificar que o responsável, de fato, assinou quatro cheques da entidade, conforme a seguir discriminado:
	Cheque nº 
	Valor R$ 
	Data 
	Peça/Página

	850001
	84,00
	12/2/2007
	4/180

	091140
	576,00
	31/8/2006
	4/182

	091136
	300,00
	9/8/2006
	4/184

	091134
	600,00
	3/8/2006
	4/186

	TOTAL
	1.560,00
		
25.	Embora não conste dos autos notas fiscais ou quaisquer outros elementos que discriminem as despesas pagas com os cheques indicados, entende-se por razoável que, na condição de suplente de coordenador da UNEGRO, o Sr. Silvany Braga de Jesus, em algum momento, tenha assinado cheques ou praticado eventuais atos de gestão que, ressalta-se, não lhe foram atribuídos.
26.	Assim, considerando a modicidade do valor envolvido, bem como a inexistência de qualquer outro elemento nos autos que vincule o defendente à gestão efetiva do Convênio 712/2005, em especial à não comprovação da regular aplicação dos recursos recebidos por força do Convênio 712/2005, decorrente do não encaminhamento da documentação complementar à prestação de contas, requerida pelo MinC, entende-se que a defesa em apreço possa ser acolhida.
	b) Sr. Jerônimo da Silva Júnior
	Alegações
27.	Preliminarmente, cumpre registrar que, em expediente datado de 5/11/2013 (peça 36) , o Sr. Jerônimo da Silva Júnior atestou que, em 7/11/2013, recebera CD contendo a digitalização de todos os documentos relacionados ao Ponto de Cultura UNEGRO, fato que permitiu a plena formulação da defesa apresentada.
28.	Em linhas gerais, o responsável informou que, juntamente com o Sr. Alexandro da Anunciação Reis, vem buscando reunir o maior número de dados e informações concretos para prestar os devidos esclarecimentos ao TCU, segmentando suas alegações quanto a cada um dos convênios, senão vejamos:
29.	Rememorou que a impugnação deveu-se à ausência dos seguintes elementos na prestação de contas: i) novos relatórios de cumprimento do objeto e de execução físico-financeira, preenchidos de forma adequada e completa; ii) material gráfico identificando as atividades com a logomarca do Ministério da Cultura, do Governo Federal e do Programa Cultura Viva; iii) quadro de capacitação dos participantes beneficiários; e iv) relatório demonstrando que as despesas tidas por inconsistentes pela Comissão Paritária (luz, água, telefone, passagens aéreas, hospedagem e imóvel) foram executadas em prol dos objetivos pactuados no convênio.
30.	Quanto ao relatório de cumprimento do objeto e execução físico-financeira, afirmou que o MinC recebeu o material e devolveu sem proceder à devida análise, e que consta no relatório apresentado a descrição, registro e análise das atividades realizadas, gráficos e fotos das ações. Aduziu que 'o material comprobatório da consecução das atividades são exatamente a descrição das atividades desenvolvidas, análise dos eventos ocorridos e registros fotográficos'. 
31.	A esse respeito, ressaltou que, à época da execução do projeto, eram parcos os recursos fotográficos, não se dispondo de celulares com câmeras, e que as fotos tiradas eram 'amadoras e pecavam na qualidade', sendo esta a razão pela qual o MinC rejeitou os registros enviados.
32.	Alegou ter enfrentado dificuldades no cumprimento de todas as formalidades exigidas pela lei e normas de execução do convênio, em especial quanto ao relatório físico-financeiro, pois o plano de trabalho não previa a contratação de profissional de contabilidade. Acrescentou que, se o MinC tivesse cumprido suas responsabilidades de 'coordenar, supervisionar e acompanhar a execução do projeto, já no desenvolvimento da primeira fase, os problemas seriam identificados e sanados com antecedência'.
33.	Afirmou que parte significativa da documentação fora extraviada, durante a mudança de local da entidade, e que, não obstante o fato, foram enviadas ao MinC cópias micro filmadas dos cheques emitidos, notas fiscais, recibos e contratos celebrados.
34.	Por fim, com relação às despesas tidas por inconsistentes pela Comissão Paritária, registrou que o projeto não previu e não executou despesas com passagens aéreas e hospedagens, e que as despesas com água, luz, telefone e imóvel teriam sido aprovadas pelo próprio MinC.
	b) Sr. Alexandro da Anunciação Reis
	Alegações
35.	De início, esclareceu que não era mais representante legal da UNEGRO, desde maio de 2007, ano em que passou a residir em Brasília, razão pela qual alega não ter recebido a cobrança de documentos pelo MinC, então encaminhadas para a sede da entidade, em Salvador/BA.
36.	No que se refere à ausência dos relatórios de cumprimento de objeto e de execução físico-financeira, reiterou as alegações já aduzidas pelo Sr. Jerônimo da Silva Júnior, no sentido de que estes teriam sido enviados ao MinC, e informou que foram anexadas à defesa 'todas as informações e relatórios produzidos durante a execução do projeto'. Na mesma linha do outro responsável, buscou justificar as ausências documentais fazendo remissão ao extravio de listas de presença e frequência de alunos, fotos, documentos - inclusive notas fiscais e recibos - por ocasião da mudança de endereço da entidade, para local diverso daquele em que fora executado o projeto.
37.	Alegou que, embora não tenha providenciado o envio de parte da documentação física ao MinC, boa parte da informações foram prestadas por e-mail. No entanto, informou que não foi possível recuperar o acesso às contas em que se operaram as aludidas remessas de documentos (unegro@ig.com.br e reis_alexandro@yahoo.com.br) . 
38.	Reconheceu que ao se propor a executar o convênio com o governo federal, assumiu 'uma responsabilidade maior que as condições objetivas de cumpri-la dentro dos rigores e complexidade legais e administrativas', não tendo sido perpetrados atos dolosos, desvios ou dano ao Erário.
39.	Arrematou, por fim, que os objetivos propostos foram atingidos, embora o MinC não tivesse coordenado, supervisionado e acompanhado a execução do projeto, conforme os termos do convênio.
40.	Quanto à ausência do material gráfico identificando as atividades com a logamarca do Ministério da Cultura, do Governo Federal, e do Programa Cultura Viva, o responsável informou que o material com a logomarca do órgão e do programa teria sido encaminhado para o MinC, mas que, nos elementos que acompanham sua peça de defesa, encaminhou mais fotos das atividades realizadas. 
41.	De igual modo, informou que consta da defesa lista parcial dos participantes e relatórios de aulas, a fim de comprovar o quadro de capacitação dos participantes beneficiários.
42.	Na mesma linha do Sr. Jerônimo da Silva Júnior, relativamente às despesas tidas por inconsistentes pela Comissão Paritária, registrou que o projeto não previu e não executou despesas com passagens aéreas e hospedagens, e que as despesas com água, luz, telefone e imóvel teriam sido aprovadas pelo próprio MinC.
43.	Por fim, reiterou que o MinC não se desincumbiu a contento de suas obrigações de coordenação, supervisão e fiscalização da exata aplicação dos recursos, através da Secretaria de Programas e Projetos Culturais, ressaltando que fora realizada apenas uma visita técnica de acompanhamento ao projeto, em 18/3/2009.
44.	Com essas considerações, pede que o Tribunal proceda a uma nova análise da prestação de contas, bem como o parcelamento da dívida restante, em relação ao Convênio 712/2005; além da exclusão de sua responsabilidade pelo Convênio 197/2006, 'já que não participou nem direta e nem indiretamente para a execução do projeto' correspondente. 
	Análise
45.	Como já dito, as alegações do Sr. Jerônimo da Silva Júnior (peça 61) e do Sr. Alexandro da Anunciação Reis (peças 56-58) além de se estruturarem na mesma linha argumentativa, valeram-se do mesmo acervo documental apresentado na defesa desse último responsável mencionado, razão pela qual serão analisadas em conjunto.
46.	Em princípio, vale rememorar que o fundamento para a citação dos responsáveis pelo Convênio 712/2005 foi a não comprovação da regular aplicação dos recursos recebidos, em razão do não encaminhamento da documentação complementar à prestação de contas, requerida pelo órgão concedente.
47.	A esse respeito, cumpre assinalar que a solicitação de documentos complementares por parte do órgão concedente não tem outro fim senão o de propiciar a análise conclusiva da prestação de contas encaminhada pela convenente, a partir do cotejo da documentação relativa às receitas e despesas executadas. A despeito de requisitos formais necessários para a formalização das prestações de contas de recursos públicos, tal como exigido nos normativos de regência, é o seu conteúdo que efetivamente interessa aos órgãos de controle para verificar a boa e regular aplicação do dinheiro público.
48.	Por sua vez, as alegações apresentadas por ambos os responsáveis, e em especial a documentação que integra a defesa apresentada pelo Sr. Alexandro Anunciação Reis (peças 56, p. 4-178; 57 e 58) , permitem entrever que, de fato, a UNEGRO implementou ações com afinidade temática aos fins pactuados no Convênio 712/2005. Mesmo com a incompletude da documentação comprobatória necessária, identificou-se a realização de eventos, cursos, mostras, feiras etc, (e.g. peças 56, p. 124-128, 176; 57, p. 16-56) .
49.	Não obstante a apresentação das 'informações e relatórios produzidos durante a execução do projeto', a que se referiu o Sr. Alexandro da Anunciação Reis (item 35) , certo é que a prestação de contas deve demonstrar não só a execução do objeto pactuado no convênio, mas também o vínculo estrito entre os recursos federais repassados e as despesas ocorridas. 
50.	No presente caso, a ausência dos elementos comprobatórios das despesas efetivamente realizadas em favor dos objetivos conveniados (notas fiscais, recibos, extratos bancários etc) , cujo extravio o responsável reconhece explicitamente (peça 56, p.1) , comprometem o estabelecimento do necessário nexo de causalidade entre as receitas e as despesas do convênio.
51.	A jurisprudência do TCU há muito se consolidou no sentido que incumbe ao gestor o ônus de produzir as evidências necessárias para comprovar o bom e regular emprego dos recursos públicos, em consonância às disposições contidas no art. 70, parágrafo único, da Constituição Federal, e no art. 93 do Decreto-Lei 200/1967. Dentre os inúmeros julgados nesse sentido, destaca-se excerto do voto condutor do Acórdão 2435/2015-TCU-Plenário, proferido pela Exma. Ministra Ana Arraes, nos termos que se seguem:
'8. Acompanho os pareceres, uma vez que não ficou comprovado o nexo de causalidade entre a documentação juntada aos autos e o objeto do convênio supostamente executado. Como consignou o MPTCU, não basta demonstrar a execução de um determinado objeto. É dever do gestor público, em especial em tomada de contas especial, 'aduzir elementos probatórios consistentes, coerentes e suficientes, hábeis a demonstrar, de forma inequívoca, o bom e correto emprego das verbas geridas, de acordo com as normas pertinentes'.
9. O art. 30 da Instrução Normativa STN 1/1997, que regulamentava a aplicação de recursos transferidos por meio de convênio à época, determinava expressamente que 'as despesas serão comprovadas mediante documentos originais fiscais ou equivalentes, devendo as faturas, recibos, notas fiscais e quaisquer outros documentos comprobatórios serem emitidos em nome do convenente ou do executor, se for o caso, devidamente identificados com referência ao título e número do convênio'. 
52.	Nessa mesma linha, é oportuno destacar os ensinamentos do Ministro Ubiratan Aguiar, em sua obra 'Convênios e Tomadas de Contas Especiais', verbis:
'Para comprovar a boa aplicação dos recursos é necessária a existência de uma série de nexos: o extrato bancário deve coincidir com a relação de pagamentos efetuados, que deve refletir as notas fiscais devidamente identificadas com o número do convênio, que devem ser coincidentes com a vigência do convênio e com as datas dos desembolsos ocorridos na conta específica. (In Convênios e Tomadas de Contas Especiais: manual prático, 2ª ed. rev. e ampl., Ubiratan Aguiar et. al. Belo Horizonte: Fórum, 2005, p.43) '
53.	Nesse diapasão, ainda que se possa verificar que a entidade convenente promoveu ações relacionadas ao objeto pactuado com o MinC, não há elementos que permitam estabelecer a estrita correlação entre estas ações e os recursos oriundos do Convênio nº 712/2005. Nem mesmo as cópias dos contratos temporários de serviços e as cópias microfilmadas de cheques pagos a prestadores de serviços (peça 57, p. 63-81 e 94-154, e peça 58) se prestam a comprovar o nexo de causalidade necessário à comprovação do regular emprego dos recursos, uma vez que não se referem à totalidade desses recursos, haja vista a declaração do próprio Sr. Alexandro da Anunciação Reis, informando acerca do extravio de parte dos documentos relacionados à prestação de contas encaminhada ao MinC. Nessa mesma linha, é de se ressaltar que não constam dos autos os extratos bancários que indiquem as fontes dos quais estes se originaram.
54.	Assim, entende-se que as alegações apresentadas pelos Srs. Jerônimo da Silva Júnior (peça 61) e pelo Sr. Alexandro da Anunciação Reis (peças 56-58) devam ser rejeitadas, por se mostrarem insuficientes para suprir a omissão documental que obstou o exame conclusivo da prestação de contas do Convênio nº 712/2005, bem como para estabelecer o liame causal entre os recursos transferidos à conta da referida avença e as despesas realizadas pela entidade convenente.
55.	Outrossim, não restam demonstradas nos autos quaisquer providências adotadas pelos responsáveis no sentido de recuperar a parte da documentação física relacionada ao convênio, a qual, supostamente, teria sido encaminhada ao MinC por e-mail, tal como alegado pelo Sr. Alexandro da Anunciação Reis (vide 37) , para, com isso, subsidiarem mais robustamente suas alegações de defesa. A ausência de gestões neste sentido, bem como a alegação de que, ao se propor a executar o convênio com o governo federal, teria assumido 'uma responsabilidade maior que as condições objetivas de cumpri-la dentro dos rigores e complexidade legais e administrativas' (Grifa-se) [vide 38], denotam a pouca atenção do ex-gestor ao dever legal de prestar contas dos recursos públicos por ele administrados. 
	Convênio 197/2006
	a) Sr. Jerônimo da Silva Júnior: 
56.	O responsável apresentou suas alegações de defesa para as irregularidades que foram objeto de glosa pelo MinC, em relação a parte das despesas realizadas à conta do Convênio 197/2006, senão vejamos:
	a - apresentação de comprovantes fiscais emitidos anteriormente à contratação de contador, pessoal de apoio, jornalista e sociólogo (R$ 9.500,00) 
	Alegação:
57.	A esse respeito alegou que a divergência teria decorrido de equívoco no preenchimento da data dos documentos, sem que isto tivesse comprometido a efetiva constatação da realização dos serviços, por parte do MinC. Afirmou que o 'próprio MinC não nega a comprovação da prestação dos serviços, apenas aponta divergência em relação a data de dois documentos: a nota fiscal (dentro do limite do convênio) e o contrato com profissionais (fora do limite do convênio) ' (Grifa-se) 
	Análise:
58.	As alegações meramente retóricas, e desacompanhadas de qualquer elemento que as revestissem de plausibilidade mínima, não justificam e, muito menos, afastam a irregularidade em questão. O responsável limitou-se a afirmar que as contratações de, ao menos, três profissionais (contador, jornalista e sociólogo) , além de pessoal de apoio, teriam sido formalizadas anteriormente à vigência do Convênio 197/2006, por equívoco, pretendendo fazer crer que não se trataram de pagamentos de despesas anteriores à avença, o que é vedado expressamente pela IN STN nº 01/97 (art. 8º, inciso V) .
59.	Propõe-se que a alegação seja rejeitada.
	b - pagamentos de despesas sem a devida comprovação fiscal (R$ 9.325,47) 
	Alegação:
60.	O responsável afirmou que todas as notas fiscais, recibos, contratos e congêneres foram entregues ao MinC, no prazo devido da prestação de contas, contudo a morosidade do Ministério em analisar a documentação teria acarretado prejuízo à defesa. Argumentou que, pelo fato de já se haverem passado mais de dez anos, tem-se dificuldade em localizar a aludida documentação.
	Análise:
61.	De igual modo, não merece acolhida a alegação em apreço.
62.	Em face da citação do TCU, neste processo de TCE, e tendo ciência de que os documentos em questão foram entregues ao Minc, a providência a se esperar do responsável, minimamente prudente, seria comprovar gestões suas, junto àquele Ministério, com vistas à obtenção das cópias correspondentes, para subsidiar suas alegações de defesa, conforme já aduzido  anteriormente (item 55) . Contudo, optou por apresentar alegações que, desprovidas de qualquer eficácia material, corroboram e fazem persistir a irregularidade que se lhe imputa.
63.	Outrossim, o transcurso de mais de dez anos da suposta remessa dos documentos ao MinC não favorece à comprovação de prejuízo à defesa, pretendida pelo responsável, uma vez que o Convênio nº 197/2006 vigeu até 27/6/2008 (peça 3, p. 29) , e, em expediente da UNEGRO, datado de 26/7/2011 (peça 4, p. 34) , o ex-gestor alude ao  Ofício nº 145/201, pelo qual foi dado conhecimento àquela entidade de que a prestação  de contas do convênio ainda carecia de elementos para sua devida formalização. 
	c - pagamentos de juros e multa por atraso de pagamento em guias do INSS (R$ 964,62) 
	Alegação:
64.	De acordo com o responsável, o fato ocorreu por erro, não acarretando prejuízo ao projeto e nem para o erário. Alegou, ainda, que ' (...) o pagamento, mesmo com atraso, foi recurso da União sendo pago para a mesma União.'
	Análise:
65.	Mais uma vez, o responsável demonstra desconhecimento das normas que disciplinam a descentralização de recursos públicos federais, mediante convênios, em especial a IN STN nº 01/1997, que veda taxativamente a realização de despesas com o multas, juros ou correção monetária, inclusive, referentes a pagamentos ou recolhimentos fora do prazo' (art. 8º, inciso VII) , como é o caso. 
66.	Propõe-se a rejeição do argumento expendido pelo defendente.
	d - pagamentos de despesas comprovadas mediante documentos fiscais irregulares (R$ 220,80) 
	Alegação:
67.	O defendente alegou que 'a equipe técnica do Ministério considerou que os recibos apresentados não eram documentos válidos; exigiram apresentação de notas fiscais formalmente preenchidas, com o número do convênio.' Acresceu que o valor se refere a despesas miúdas, emergenciais e que não comprometeram a lisura da execução do convênio.
	Análise:
68.	O art. 30 da IN/STN nº 01/1997 estabelece que:
Art. 30. As despesas serão comprovadas mediante documentos originais fiscais ou equivalentes, devendo as faturas, recibos, notas fiscais e quaisquer outros documentos comprobatórios serem emitidos em nome do convenente ou do executor, se for o caso, devidamente identificados com referência ao título e número do convênio. (Grifa-se) 
69.	Embora se trate de valores históricos módicos (R$ 220,80) , o que, em princípio, poderia ensejar o excepcional acolhimento da alegação, entende-se que o conjunto da gestão do Sr. Jerônimo da Silva Júnior, relativamente ao Convênio 197/2006, revela a sistemática burla aos normativos aos quais se submeteu ao celebrar a referida avença, em especial a IN/STN nº 01/1997. 
70.	Assim, considerando o papel pedagógico que também ressai da atividade fiscalizadora do TCU, propõe-se que a alegação seja rejeitada, de modo a concorrer para o julgamento pela irregularidade das contas do nominado responsável, com a condenação ao débito correspondente e aplicação de multa, como se proporá adiante.
CONCLUSÃO
	Convênio nº 712/2005
71.	Em face da análise promovida nos itens 19 a 55 da presente instrução, verifica-se que apenas devam ser acolhidas as alegações de defesa apresentadas pelo Sr. Silvany Braga de Jesus, em face da modicidade do valor envolvido, bem como da inexistência de qualquer outro elemento nos autos que o vincule à gestão efetiva do Convênio 712/2005, em especial quanto à não comprovação da regular aplicação dos recursos recebidos (item 26) .
72.	Quanto aos Srs. Jerônimo da Silva Júnior e Alexandro da Anunciação Reis, embora se reconheça que os elementos documentais que acompanham as defesas (peças 56, p. 4-178, 57 e 58) demonstrem, em alguma medida, que a UNEGRO promoveu atividades correlatas aos objetivos do Convênio nº 712/2005, as alegações apresentadas não se prestaram a justificar devidamente a irregularidade pela qual foram citados, qual seja, a 'não comprovação da regular aplicação dos recursos recebidos por força do Convênio 712/2005, em razão do não encaminhamento da documentação complementar à prestação de contas, requerida pelo órgão concedente'. 
73.	Concorre para a rejeição das defesas apresentadas, o fato de que os responsáveis não demonstraram o nexo de causalidade entre as receitas do convênio e aquelas despesas que indicaram, supostamente como relacionadas à avença (cf. peças 56, p. 4-178, 57 e 58) . 
74.	Com efeito, se fossem estabelecidos os respectivos nexos causais entre os recursos do convênio e as despesas elencadas pelos defendentes, poder-se-ia abater as parcelas correspondentes do débito apurado nos autos, que corresponde à totalidade dos recursos repassados. Noutro prisma, por não restarem demonstradas quaisquer gestões dos responsáveis, junto ao MinC, no intuito de obter documentos e demais elementos que pudessem concorrer para o estabelecimento do aludido liame de causalidade, nas respectivas alegações de defesa (item 55) , conclui-se que a conduta dos responsáveis seja passível de sanção, conforme o encaminhamento a seguir proposto.
	Convênio nº 197/2006
75.	Na linha do exame empreendido nos itens 56 a 70, verifica-se que a defesa apresentada pelo Sr. Jerônimo da Silva Júnior deva ser rejeitada, por não se prestarem a infirmar e/ou justificar as irregularidades apontadas.
76.	No que tange ao exame da boa-fé dos responsáveis para fins de concessão de novo prazo para o recolhimento do débito sem a incidência de juros de mora (art. 202 do Regimento Interno do TCU) , entende-se que as análises empreendidas não permitem reconhecê-la em relação aos Srs. Jerônimo da Silva Júnior e Alexandro da Anunciação Reis, e, por conseguinte, à UNEGRO.
77.	Por fim, verifica-se nos autos a ocorrência da prescrição punitiva do TCU, nos termos do Acórdão 1441/2016-TCU-Plenário, uma vez que as transferências dos recursos tiveram início em 16/3/2006 (Convênio nº 172/2005) e 22/12/2006 (Convênio nº 197/2006) , e o ato que determinou a citação dos responsáveis ocorreu em 27/6/2018.
PROPOSTA DE ENCAMINHAMENTO
78.	Diante do exposto, submete-se os autos à consideração superior, propondo ao Tribunal:
	Convênio nº 712/2005	
	a) considerar revel a União de Negros pela Igualdade - UNEGRO (CNPJ 32.699.746/0001-21) , com fulcro no art. 12, § 3º, da Lei 8.443/1992;
	b)  com fundamento nos arts. 1º, inciso I, 12, § 2º, 16, inciso II, 18 e 23, inciso II, da Lei 8.443/1992 c/c os arts. 1º, inciso I, 208 e 214, inciso II, do Regimento Interno do TCU, julgar regulares com ressalva as contas do Sr. Silvany Braga de Jesus, dando-lhe quitação;
	c) com fundamento nos arts. 1º, inciso I; 16, inciso III, alíneas 'b' e 'c'; 19 e 23, inciso III, todos da Lei 8.443/1992, e nos arts. 1º, inciso I; 209, incisos II e III; 210 e 214, inciso III, do Regimento Interno TCU, julgar irregulares as contas dos Srs. Alexandro da Anunciação Reis (CPF XXX.032.575-XX) e Jerônimo da Silva Júnior (CPF XXX.988.015-XX) , e da União de Negros pela Igualdade - UNEGRO (CNPJ 32.699.746/0001-21) , e condená-los, em solidariedade, ao pagamento das quantias a seguir especificadas, com a fixação do prazo de quinze dias, a contar da notificação, para comprovarem, perante o Tribunal (art. 214, inciso III, alínea 'a', do Regimento Interno) , o recolhimento da dívida aos cofres do Fundo Nacional de Cultura, atualizada monetariamente e acrescida dos juros de mora, calculados a partir da data discriminada, até a data do recolhimento, na forma prevista na legislação em vigor:
Débito de responsabilidade solidária de Alexandro da Anunciação Reis, Jerônimo da Silva Júnior e UNEGRO
	Valor (R$) 
	Data

	28.829,00
	16/3/2006

	20.000,00
	16/3/2006

	29.998,00
	12/12/2006

Débito de responsabilidade solidária de Jerônimo da Silva Júnior e UNEGRO
	Valor (R$) 
	Data

	20.010,89
	22/12/2006

	d) autorizar, desde logo, nos termos do art. 28, inciso II, da Lei 8.443/1992, a cobrança judicial das dívidas caso não atendidas as notificações;
	e) autorizar o pagamento das dívidas em até 36 parcelas mensais e consecutivas, nos termos do art. 26 da Lei 8.443/1992 e do art. 217 do Regimento Interno, fixando-lhes o prazo de quinze dias, a contar do recebimento da notificação, para comprovarem perante o Tribunal o recolhimento da primeira parcela, e de trinta dias, a contar da parcela anterior, para comprovarem o recolhimento das demais parcelas, devendo incidir sobre cada valor mensal, atualizado monetariamente, os juros de mora devidos, na forma prevista na legislação em vigor;
	f) alertar aos responsáveis que a falta de comprovação do recolhimento de qualquer parcela importará no vencimento antecipado do saldo devedor, nos termos do § 2º do art. 217 do Regimento Interno deste Tribunal;
	g) enviar cópia do Acórdão que vier a ser proferido ao Ministério da Cultura - MinC, à Secretaria Federal de Controle Interno e aos responsáveis, para ciência, informando que a deliberação, acompanhada do Relatório e Voto que a fundamentarem, estará disponível para consulta no endereço www.tcu.gov.br/acordaos, além de esclarecer que, caso requerido, o TCU poderá fornecer as correspondentes cópias, em mídia impressa, aos interessados e às responsáveis arrolados nestes autos;
	h) encaminhar cópia da deliberação, bem como do relatório e do voto que a fundamentarem, ao Procurador-Chefe da Procuradoria da República no Estado da Bahia, nos termos do § 3º do art. 16 da Lei 8.443/1992 c/c o § 7º do art. 209 do Regimento Interno do TCU, para adoção das medidas que entender cabíveis".
O MP/TCU, representado pelo procurador Júlio Marcelo de Oliveira, manifestou-se de acordo com a proposta de encaminhamento da unidade instrutiva.
É o relatório.

não há.

Procurador Júlio Marcelo de Oliveira.

TOMADA DE CONTAS ESPECIAL. CONVÊNIO. NÃO COMPROVAÇÃO DA BOA E REGULAR APLICAÇÃO DOS RECURSOS. AUSÊNCIA DE DOCUMENTAÇÃO COMPLEMENTAR EXIGIDA PELO CONVENENTE. IMPUGNAÇÃO DE DESPESAS. CITAÇÃO SOLIDÁRIA DOS GESTORES E DA ENTIDADE. REVELIA DA ENTIDADE. ACOLHIMENTO DAS ALEGAÇÕES DE DEFESA DE UM GESTOR. CONTAS REGULARES COM RESSALVAS. REJEIÇÃO DAS ALEGAÇÕES DE DEFESA DE DOIS GESTORES. CONTAS IRREGULARES. DÉBITO. MULTA.

TOMADA DE CONTAS ESPECIAL (TCE)

Secretaria de Controle Externo de Tomada de Contas Especial (SecexTCE).

Trata-se de tomada de contas especial instaurada pelo Ministério da Cultura contra a entidade União de Negros pela Igualdade (Unegro/BA) e contra os coordenadores de administração e finanças da entidade, Srs. Alexandro de Anunciação Reis, Jerônimo da Silva Júnior e Silvany Braga de Jesus, em razão da não comprovação da boa e regular aplicação dos recursos repassados no âmbito do convênio 712/2005 e da impugnação parcial de despesas do convênio 197/2006, celebrados entre o Ministério da Cultura e a Unegro/BA.
O convênio 712/2005, com vigência de 28/12/2005 a 27/6/2008, teve por objeto prestar apoio ao projeto Ponto de Cultura Unegro/BA, que visava "formar e capacitar, em computação gráfica, adolescentes e jovens em situação de risco social e pessoal; formar e capacitar, em teatro, capoeira e percussão, adolescentes e jovens em situação de risco social e pessoal, com base no Programa Cultura Viva/Pontos de Cultura com o fim de propiciar o acesso aos meios de fruição, produção e formação cultural", conforme ações discriminadas no Plano de Trabalho (peça 3, p. 4-11) .
Para a execução desse ajuste, o concedente deveria repassar o montante de R$ 178.819,00 à Unegro/BA. Efetivamente, foi repassado o total de R$ 78.827,00, em três parcelas, na forma a seguir:
	Valor (R$) 
	Data

	28.829,00
	16/3/2006

	20.000,00
	16/3/2006

	29.998,00
	12/12/2006

A tomada de contas foi instaurada em decorrência do não encaminhamento, pelos responsáveis, de documentos e informações complementares à prestação de contas, solicitadas pelo concedente, conforme consignado no relatório de TCE 54/2014 (peça 3, p. 185-191) .
O convênio 197/2006, por sua vez, objetivou "prestar cooperação e colaboração na implementação do Projeto UNEGRO 18 Anos - Um Olhar Negro sobre o Brasil, com a elaboração e edição de livro, DVD e material de mídia, conforme estabelecido no Plano de Trabalho" (peça 3, p. 259 e 223-227) .
O concedente repassou os recursos previstos no ajuste em parcela única, em 22/12/2006, no valor de R$ 58.738,38.
O motivo para a instauração da tomada de contas especial foi a impugnação de parte das despesas realizadas durante a execução do convênio, no valor histórico de R$ 20.010,89, segundo especificado a seguir (Parecer financeiro 06/2015-CPCON/CGEXE/SPOA - peça 4, p. 60-63) :
"a) apresentação de comprovantes fiscais emitidos anteriormente à contratação de contador, pessoal de apoio, jornalista e sociólogo (R$ 9.500,00) ;
b) pagamentos de despesas sem a devida comprovação fiscal (R$ 9.325,47) ;
c) pagamento de juros e multa por atraso de pagamento em guias de INSS (R$ 964,62) ;
d) pagamento de despesas comprovadas mediante documentos fiscais irregulares (R$ 220,80) ".
No âmbito desta Corte de Contas, a Secex-TCE promoveu as citações dos Srs. Alexandro de Anunciação Reis, Jerônimo da Silva Júnior, Silvany Braga de Jesus e Unegro/BA, relativamente ao convênio 712/2005. E citou solidariamente o Sr. Jerônimo da Silva Júnior em solidariedade com a Unegro/BA, no que se refere ao convênio 197/2006.
Os responsáveis apresentaram alegações de defesa. Cabe ressaltar, contudo, que as alegações apresentadas pelo Sr. Alexandre Anunciação Reis foram consideradas em benefício próprio e também da Unegro/BA, pelo fato de ainda constar como representante legal da Unegro/BA na base de dados da Receita Federal.
No que concerne às alegações de defesa apresentadas pelo Sr. Silvany Braga de Jesus (peça 60) , a unidade instrutiva propõe que sejam acolhidas, tendo em vista do fato de ter-se verificado tão somente a assinatura de quatro cheques, na condição de suplente do coordenador da Unegro/BA, no valor total de R$ 1.560,00 e de não existir outros elementos nos autos que vincule o defendente à gestão efetiva do convênio 712/2005, especialmente quanto à não comprovação da aplicação regular dos recursos recebidos.
Complementarmente, a Secex-TCE propõe que as contas do Sr. Silvany Braga de Jesus sejam julgadas regulares com ressalva.
Ainda no que tange ao convênio 712/2005, a Secex-TCE analisou conjuntamente as alegações de defesa apresentadas pelos Srs. Jerônimo da Silva Júnior (peça 61) e Alexandro da Anunciação Reis (peças 56-58) . O exame documental efetuado pela unidade instrutiva permitiu concluir que o objeto pactuado no convênio foi realizado. Entretanto, não foram trazidos aos autos documentos aptos a comprovar o nexo de causalidade entre as receitas e as despesas do referido ajuste.
A proposta da unidade instrutiva, diante das conclusões supramencionadas é no sentido de rejeitar as alegações de defesa dos responsáveis, julgar irregulares as respectivas contas, condenando-os em débito.
A Secex-TCE destacou a ocorrência da prescrição da pretensão punitiva, uma vez que as transferências de recursos no âmbito do convênio 712/2005 iniciaram-se em 16/3/2006, enquanto o ato que ordenou a citação dos responsáveis foi assinado em 27/6/2018.
Relativamente ao convênio 197/2006, a unidade instrutiva propõe a rejeição das alegações de defesa do Sr. Jerônimo da Silva Júnior, tendo em vista que o responsável não apresentou documentos para comprovar a regularidade das despesas impugnadas.
A Secex-TCE propõe, em consequência, que as contas do responsável sejam julgadas irregulares, atribuindo-lhe o débito apurado quando de sua citação, sem aplicação de multa, em razão da prescrição da pretensão punitiva. Os recursos foram transferidos em 22/12/2006, ao passo que o ato ordenatório da citação foi assinado em 27/6/2018.
O MP/TCU anuiu integralmente às propostas de encaminhamento da unidade instrutiva.
II
Concordo com a análise empreendida pela Secex-TCE, endossada pelo MP/TCU, cujos fundamentos adoto como razões de decidir, exceto no que diz respeito à ocorrência de prescrição da pretensão punitiva.
Registro, preliminarmente que a entidade Unegro/BA deve ser considerada revel, uma vez que não apresentou alegações de defesa no que concerne à gestão dos recursos do convênio 197/2006, devendo-se assim dar prosseguimento ao processo, em consonância com o art. 12, § 3º, da Lei 8.443/1992.
A Unegro/BA também não atendeu à citação no que diz respeito ao convênio 712/2005, mas, nesse caso, as alegações de defesa apresentadas pelo Sr. Alexandro Anunciação Reis, ex-coordenador financeiro, foram aproveitadas em benefício da entidade. 
Com efeito, com exceção do Sr. Silvany Braga de Jesus, cujas alegações merecem ser acolhidas, os demais responsáveis não lograram elidir as irregularidades verificadas na prestação de contas dos recursos aplicados nos convênios 712/2005 e 197/2006.
No caso do convênio 712/2005, convém destacar como fundamento essencial para a rejeição das alegações de defesa dos responsáveis a ausência de comprovação do nexo de causalidade entre os recursos transferidos pelo concedente e as despesas realizadas pela entidade convenente, conforme evidenciado no seguinte excerto da instrução (peça 62) :
"53.	Nesse diapasão, ainda que se possa verificar que a entidade convenente promoveu ações relacionadas ao objeto pactuado com o MinC, não há elementos que permitam estabelecer a estrita correlação entre estas ações e os recursos oriundos do Convênio nº 712/2005. Nem mesmo as cópias dos contratos temporários de serviços e as cópias microfilmadas de cheques pagos a prestadores de serviços (peça 57, p. 63-81 e 94-154, e peça 58) se prestam a comprovar o nexo de causalidade necessário à comprovação do regular emprego dos recursos, uma vez que não se referem à totalidade desses recursos, haja vista a declaração do próprio Sr. Alexandro da Anunciação Reis, informando acerca do extravio de parte dos documentos relacionados à prestação de contas encaminhada ao MinC. Nessa mesma linha, é de se ressaltar que não constam dos autos os extratos bancários que indiquem as fontes dos quais estes se originaram.
54.	Assim, entende-se que as alegações apresentadas pelos Srs. Jerônimo da Silva Júnior (peça 61) e pelo Sr. Alexandro da Anunciação Reis (peças 56-58) devam ser rejeitadas, por se mostrarem insuficientes para suprir a omissão documental que obstou o exame conclusivo da prestação de contas do Convênio nº 712/2005, bem como para estabelecer o liame causal entre os recursos transferidos à conta da referida avença e as despesas realizadas pela entidade convenente.
55.	Outrossim, não restam demonstradas nos autos quaisquer providências adotadas pelos responsáveis no sentido de recuperar a parte da documentação física relacionada ao convênio, a qual, supostamente, teria sido encaminhada ao MinC por e-mail, tal como alegado pelo Sr. Alexandro da Anunciação Reis (vide 37) , para, com isso, subsidiarem mais robustamente suas alegações de defesa. A ausência de gestões neste sentido, bem como a alegação de que, ao se propor a executar o convênio com o governo federal, teria assumido 'uma responsabilidade maior que as condições objetivas de cumpri-la dentro dos rigores e complexidade legais e administrativas' (Grifa-se) [vide 38], denotam a pouca atenção do ex-gestor ao dever legal de prestar contas dos recursos públicos por ele administrados." (grifos constam do original) .
As contas dos Srs. Alexandro da Anunciação Reis e Jerônimo da Silva Júnior devem ser julgadas irregulares, condenando-os, solidariamente, em débito com a Unegro/BA.
Considerando-se as disposições do Acórdão 1441/2016-TCU-Plenário, contrariamente ao afirmado pela unidade instrutiva, cabe, no presente caso, a aplicação da multa prevista no art. 57 da Lei 8.443/1992 aos dos gestores do convênio 712/2005.
O prazo final para a apresentação de contas do mencionado convênio venceu em 26/8/2008 - que é o marco temporal para a verificação da irregularidade configurada por ausência de documentos comprobatórios do nexo de causalidade entre receitas e despesas com recursos do convênio. O ato que ordenou a citação dos responsáveis é de 27/6/2018. Portanto, não ocorreu a prescrição da pretensão punitiva.
Quanto ao convênio 197/2006, as análises da Secex-TCE constantes dos parágrafos 56 a 70 evidenciam que o responsável não carreou aos autos elementos suficientes para demonstrar a regularidade das despesas que foram impugnadas. Assim, suas alegações de defesa devem ser rejeitadas e as contas do Sr. Jerônimo da Silva Júnior devem ser julgadas irregulares, condenando-o, solidariamente, em débito parcial com a Unegro/BA.
Nesse caso, confrontando-se as datas de realização das despesas irregulares, constantes do parecer financeiro 6/2015-CPCON/CGEXE/SPOA (peça 6, p. 62 e 63) com a data do ato que ordenou a citação (27/6/2018) , conclui-se incide a prescrição da pretensão punitiva em relação a quase todos os débitos. Subsiste, no entanto, o débito referente a despesas sem comprovação fiscal, cuja data de ocorrência foi 11/11/2018, no valor de R$ 1350,00. Apenas essa parcela deve ser considerada para a aplicação da multa prevista no art. 57 da Lei 8.443/1992.
Diante do exposto, manifesto-me pela aprovação do acórdão que ora submeto à apreciação deste Colegiado.
TCU, Sala das Sessões Ministro Luciano Brandão Alves de Souza, em 21 de maio de 2019.
Weder de Oliveira
Relator